臺灣新竹地方法院刑事判決　　　　　　　 95年度易字第497號
公　訴　人　臺灣新竹地方法院檢察署檢察官
被　　　告　戊○○
上列被告因詐欺案件，經檢察官提起公訴（95年度偵字第4400號
），本院判決如下：
    主    文
戊○○行使偽造私文書，足以生損害於他人，處有期徒刑陸月，
如易科罰金，以銀元佰元即新臺幣玖佰元折算壹日。偽造之中
華民國八十七年四月十六日合夥經營契約書壹份（立契約書人：
甲方己○○【代理人戊○○】、乙方庚○○），沒收之。
    犯罪事實
一、緣新竹縣寶山鄉○○○段29之4、33、316、328之3、788、
    788之2、789及790等地號土地係葉嚴志、張國揚所共有，葉
    嚴志、張國揚於民國86年11月1日將前開8筆土地委託己○○
    全權代理土地出售、合作經營及簽訂契約等相關事宜，雙方
    並簽立雙方並簽立「土地委託書」；嗣己○○於前開土地上
    設置寶山棄土場，並於86年11月10日將寶山棄土場之經營管
    理權以新臺幣（下同）3,500 萬元出讓予丁○○、黃沛峰，
    雙方並簽立「寶山棄土場承做經營契約書」；丁○○及黃沛
    峰再於86年11月12日透過戊○○之介紹以東昇企業名義將前
    述寶山棄土場之傾倒棄土權以為期16個月、3,800萬元租金
    出租予楊慶順擔任負責人之山大開發有限公司，雙方並簽立
    「寶山棄土場合作契約書」；此際，戊○○藉居間仲介之機
    會，向楊慶順自稱伊針對上開寶山棄土場擁有1/3之經營權
    ，惟因楊慶順無力支付上述租金，遂經過戊○○之介紹改由
    乙○○承接，並於87年3月25日由乙○○與丁○○、黃沛峰
    等人簽訂前述寶山棄土場之合作經營契約，約定由乙○○取
    得16個月之棄土傾倒權，雙方並簽立「寶山棄土場合作契約
    草約」；楊慶順復告知乙○○戊○○主張對上開寶山棄土場
    擁有1/3之經營權，乙○○則因戊○○居間殺價，始得以壓
    低價格，故對戊○○上開自陳各節不置可否，未作查證，並
    由乙○○於87年4月4日，允諾以450萬元之代價給予戊○○
    ，買回戊○○自稱擁有之1/3經營權，以充作介紹費，乙○○除交付現金1萬元外，另免除戊○○之43萬元債務，又簽
    發如附表所示付款人為新竹區中小企業銀行之支票7張交付
    戊○○，並經戊○○提示兌現其中3張合計56萬元（就此乙○○曾以戊○○詐欺為由提訴，經本院於94年7月11日以93
    年度易字第511號判決無罪，經臺灣高等法院於94年9月27日
    以94年度上易字第133 4號判決上訴駁回確定）。戊○○明
    知其對於寶山棄土場無任何可主張之權利，竟意圖為自己不
    法之所有，向庚○○、丙○○訛稱其有寶山棄土場之經營權
    ，並願出售之，致庚○○、丙○○誤信為真，戊○○乃於87
    年4月16日，再以600萬元之代價，將寶山棄土場經營權出售
    予庚○○、丙○○，未料戊○○未經寶山棄土場之設置負責
    人己○○之同意抑授權，竟以己○○代理人之名義，簽具「
    代理己○○」之名義，使該被偽冒之己○○本人在形式上成
    為之合夥經營契約書之製作人，與庚○○簽訂該合夥經營契
    約書，庚○○、丙○○除當場交付現金100萬元外，另簽發
    付款人為第七商業銀行、支票號碼SA0000000號、帳號6646
    號、發票日為87年4月16日、面額為100萬元之支票1紙交付
    戊○○並經戊○○提示兌現，其餘400萬元則約定待寶山棄
    土場取得雜項執照後再交付。嗣庚○○、丙○○支付前述
    200萬元後，庚○○至前揭寶山棄土場施作後，遭乙○○質
    疑其股東身分，始知戊○○無權出售寶山棄土場經營權一情
    。
二、案經臺灣新竹地方法院檢察署檢察官自動檢舉偵查起訴。
    理    由
一、訊據被告戊○○矢口否認上開犯罪事實，辯稱：伊會與告訴
    人庚○○及被害人丙○○簽訂合夥經營契約書，是因證人乙○○原本要以450萬元買回伊對於寶山棄土場之1/3之經營權
    ，然卻僅支付現金1萬元，兌現總計56萬元之票款，另免除
    伊之43萬元債務外，其餘之票款均未兌現，伊認為證人乙○○先違約在先，伊才將對於寶山棄土場之1/3股權轉賣予告
    訴人庚○○及被害人丙○○，伊並未對告訴人庚○○及被害
    人丙○○等人施用詐術，另伊在與告訴人庚○○及被害人丙○○簽契約時，即明白告知伊對於寶山棄土場僅有1/3之股
    權，又伊是因為寶山棄土場之地主係己○○（實係設置負責
    人），故在與告訴人庚○○簽訂契約時，以己○○代理人之
    名義簽訂契約，伊明白表示係己○○之代理人，故伊並無偽
    造文書之犯行等語。經查：
（一）新竹縣寶山鄉○○○段29之4 、33、316、328之3、788、
      788之2、789及790等地號土地係葉嚴志、張國揚所共有，
      葉嚴志、張國揚於86年11月1日將前開8筆土地委託己○○
      全權代理土地出售、合作經營及簽訂契約等相關事宜，雙
      方並簽立「土地委託書」；嗣證人己○○於前開土地上設
      置寶山棄土場，並於86年11月10日將寶山棄土場之經營管
      理權以3500萬元出讓予證人丁○○、黃沛峰，雙方並簽立
      「寶山棄土場承做經營契約書」；證人丁○○及黃沛峰再
      於86年11月12日透過被告戊○○之介紹以東昇企業名義將
      前述寶山棄土場之傾倒棄土權以為期16個月、3800萬元租
      金出租予證人楊慶順擔任負責人之山大開發有限公司，雙
      方並簽立「寶山棄土場合作契約書」；惟因證人楊慶順無
      力支付上述租金，遂經過被告戊○○之介紹改由證人乙○○承接，並於87年3月25日由證人乙○○與證人丁○○、
      黃沛峰等人簽訂前述寶山棄土場之合作經營契約，約定由
      證人乙○○取得16個月之棄土傾倒權，雙方並簽立「寶山
      棄土場合作契約草約」；嗣被告戊○○以其具有寶山棄土
      場1/3股權為由，將寶山棄土場1/3股權以450萬元價格出
      售予證人乙○○，被告戊○○並簽立「退股認證書」予證
      人，而自證人乙○○處取得合計57萬元之現金及票款、免
      除43萬元債務；嗣被告戊○○又以證人己○○之代理人身
      分將寶山棄土場1/3股權以600萬元出售予告訴人庚○○，
      並收受告訴人庚○○、被害人丙○○所交付之200萬元，
      雙方並簽立「合夥經營契約書」等事實，為被告戊○○所
      不否認，並經告訴人庚○○、被害人丙○○指訴、證人乙○○、己○○、楊慶順、丁○○、黃沛峰、甲○○證述可
      佐，復有土地委託書、寶山棄土場承做經營契約書、寶山
      棄土場合作契約書、寶山棄土場合作契約草約、退股認證
      書、收據、新竹國際商業銀行存摺支存臨時對帳單列印表
      、支存退票明細表、合夥經營契約書等附卷足憑（見89
      年度偵字第5720號偵查卷【下稱第5720號偵查卷】第108
      至126頁、第204至206頁、第224至232頁），堪信為真實
      。
（二）本案先予審究者為：被告戊○○因仲介證人楊慶順、乙○○等人以較低價格向證人丁○○、黃沛峰承租寶山棄土場
      經營權，所得之報酬為何？
  １、本件係被告戊○○介紹證人楊慶順、乙○○向證人丁○○
      、黃沛峰承租寶山棄土場為期16個月之經營權一節，經證
      人丁○○、黃沛峰於本院審理時到庭證述綦詳，針對出租
      經營權予證人楊慶順之過程中，證人丁○○最初所出價格
      高於3,800 萬元，而在被告戊○○出面為證人楊慶順議價
      後，終以3,800 萬元談妥成交，嗣證人丁○○再將成交價
      格告知證人黃沛峰繼而簽約等情，經證人丁○○到庭證述
      綦詳，亦與證人黃沛峰所證稱只知證人丁○○與楊慶順已
      經講好以3,800 萬元成交，就去簽約一節相符，並與證人
      丁○○、黃沛峰所稱以3,500 萬元向證人己○○取得寶山
      棄土場2年7個月之經營權，加計取得雜項執照之2、3百萬
      元成本後，轉手以3,800 萬元租金及出租期間之分紅而將
      寶山棄土場16個月經營權出租予證人楊慶順，證人丁○○
      、黃沛峰尚可獲利之常情並不相違，足見被告戊○○辯稱
      係伊居間介紹將租金殺價至3,800萬元一節，尚非虛罔。
  ２、第按被告戊○○就仲介寶山棄土場租約有約定介紹費一事
      ，據證人乙○○與證人丁○○、黃沛峰所簽立之「寶山棄
      土場合作契約草約」附註一載明「甲方（按即證人丁○○
      、黃沛峰之東昇企業）負責處理介紹人戊○○先生之介紹
      費，費用由乙方（按即證人乙○○）支付」（詳第5720號
      卷第113頁）等語，是認被告戊○○為本件寶山棄土場經
      營權出租之居間仲介，應有向證人楊慶順、乙○○請求支
      付仲介費之權利。
  ３、惟被告戊○○所得要求之仲介費，是否即係寶山棄土場
      1/3之經營權一情，經查：
    (1)證人丁○○於本院93年度易字第511號刑事案件（下稱本
      院第511 號刑事案件）及本案審理時結證稱：就他與證人
      黃沛峰而言，被告戊○○針對寶山棄土場並無入股，被告
      戊○○針對寶山棄土場的經營權並無可以主張的股權等語
      綦詳（見本院第511號刑事卷宗第87頁、本院卷第176頁）
      ，且與證人黃沛峰亦於本院第511號刑事案件及本案審理
      時結證稱：被告戊○○並無寶山棄土場的經營權，他是和
      證人丁○○合夥，並非與被告戊○○合夥，亦未聽證人丁○○說被告戊○○對於寶山棄土場有股權等語相符（見本
      院第511號刑事卷宗第80頁及本案卷第180頁），是以被告
      戊○○並未與證人丁○○、黃沛峰合夥經營寶山棄土場，
      對於證人丁○○及黃沛峰而言，被告戊○○對於寶山棄土
      場並無可資主張的股權抑其他權利，先予敘明。
    (2)本件據被告戊○○於本院第511 號刑事案件（下稱本院第
      511 號刑事案件）準備程序陳稱：伊胞弟丁○○、證人黃
      沛峰原本要以4,000 多萬元的價格，出賣棄土場的經營權
      給證人楊慶順，伊兩方面居間協調，最後以3,800 萬的價
      格達成交易，之間有近1,000 萬元的差額，伊與證人楊慶
      順提到伊有佔乾股，比例是1/3 ，證人楊慶順有口頭同意
      ，但沒有寫書面，後來證人乙○○介入寶山棄土場，證人
      乙○○要他退出，伊乃於87年4月4日與證人乙○○約定，
      由證人乙○○提出450萬元，伊則放棄就寶山棄土場1/3之
      乾股等語（見本院第511號刑事案件卷宗第40、41頁），
      另經證人乙○○於本院第511 號刑事案件準備程序時指稱
      ：其曾聽證人楊慶順講說被告戊○○有1/3 的股權，那是
      楊慶順與丁○○簽約時候的事情，之後因證人楊慶順沒有
      資力支付寶山棄土場之租金，故改由其來承接，並與證人
      丁○○、黃沛峰簽訂新契約，租期12個月，租金總計3,80
      0萬元，可以展期4個月，簽約後，被告戊○○一直去寶山
      棄土場找其表示伊有1/3之乾股，其認為被告戊○○說有
      就是有，其亦未向證人丁○○、黃沛峰求證等語（見本院
      第511號刑事案件卷宗第41、42頁，準備程序筆錄第6頁）
      ，又佐以證人楊慶順於第5720號偵查案件之訊問時證稱：
      在他與證人丁○○、黃沛峰簽約前，被告戊○○自稱對於
      寶山棄土場有1/3的乾股等語（見第5720號偵查卷第200頁
      背面），是以，被告戊○○居間仲介證人楊慶順向證人丁○○、黃沛峰承租寶山棄土場之經營權之時，論其實際，
      被告戊○○並未自證人丁○○、黃沛峰處取得、受讓任何
      對於棄土場可資主張之權利，伊空言對證人楊慶順陳稱對
      於棄土場有1/3 之股權，已屬無據，另因證人楊慶順未作
      查證，加以證人楊慶順終因無力支付3,800 萬元之租金，
      故縱已與證人丁○○、黃沛峰簽立「寶山棄土場合作契約
      書」，證人楊慶順亦未取得寶山棄土場任何權利，自無可
      能讓與棄土場之權利予被告戊○○，亦難認被告戊○○因
      證人楊慶順不置可否，並將被告戊○○自稱對寶山棄土場
      有1/3之乾股之訊息轉知證人乙○○，即創設被告戊○○
      對寶山棄土場1/3之乾股股權。
    (3)本案證人乙○○在經證人楊慶順之轉知後，固已知被告戊○○自稱對於寶山棄土場擁有1/3 股權一事，並與被告戊○○約定由其給付450 萬元予被告戊○○，被告戊○○則
      不再主張對寶山棄土場擁有股權等情，惟論其實際，此應
      係證人乙○○認寶山棄土場之租約，在議價上經由被告戊○○居間仲介之協助，得以折價近1,000萬元，故證人乙○○約定以450萬元作為被告戊○○之仲介費，是針對被
      告戊○○自行主張對於寶山棄土場擁有權利各節，不願細
      究，又查：
    證人乙○○對於寶山棄土場係承租16個月之經營權，而被
      告戊○○所主張者為對寶山棄土場擁有1/3 之股權，前者
      強調為時間之概念，後者則以所佔比重為訴求之重點，其
      實際情形為何，雙方倘有爭執，不可能不加辨明，以釐彼
      此之權利義務，另參以被告戊○○之後再與告訴人庚○○
      簽訂之合夥經營契約書之合作期間約定為自87年5月1日起
      至基地填滿為止一情（詳述如後），與前開證人楊慶順預
      定承租及證人乙○○締約承租之期間為16個月不同，是認
      被告戊○○以伊所有之權利來自於證人楊慶順抑乙○○同
      意讓伊以1/3之股權加入寶山棄土場之經營等辯詞，顯屬
      無據。
    倘被告戊○○確實擁有寶山棄土場之1/3股權，經換算實
      際價值，約莫1,000餘萬元，如此巨額利益，被告戊○○
      理應與證人楊慶順抑證人乙○○簽立書面契約以明權益，
      然卻付之闕如，僅據被告戊○○片面單方提出卷附之退股
      認證書（見偵字第5720號偵查卷第82頁）1 紙，卻未經與
      證人乙○○簽具同意之證明，已與常情有違，本案尚難據
      被告戊○○所提之單方文書即以之為被告戊○○擁有寶山
      棄土場權利之證明。
    (4)綜上，證人乙○○對於被告戊○○就寶山棄土場究有無權
      利可資主張一情，未予查證，不置可否，同時被告曾文潘
      則因居間仲介證人乙○○與證人丁○○、黃沛峰就寶山棄
      土場簽訂「寶山棄土場合作契約草約」，被告戊○○自得
      向證人乙○○主張仲介報酬，均已論述如前，然本件證人
      乙○○承諾給予被告戊○○450萬元，並要求被告戊○○
      不得主張對寶山棄土場之權利一情，因仲介報酬仍基於仲
      介人居間介紹契約雙方，調和鼎鼐，促成契約之成立所生
      之一次性給付，而寶山棄土場1/3之經營權則係成立合作
      關係，事涉彼此之信賴、理念、合作事務之分配、利潤責
      任之分擔種種複雜因素，為將來繼續發生之法律關係，二
      者事件本質不同，況依證人乙○○與丁○○、黃沛峰簽定
      之「寶山棄土場合作草約」特約條款第4條約定：「本寶
      山棄土場工地傾倒之棄土概由乙方（指證人乙○○）全權
      作業，甲方（指證人丁○○、黃沛峰）不得自行安排第三
      者傾倒棄土，損及乙方權利」；第8條約定：「甲方保證
      清楚讓渡營運權利無其他任何使用權之糾紛，甲方簽約人
      負責代理授權無誤，否則願負法律責任。」一情（見偵字
      第5720號卷第110、111頁），足見證人乙○○向證人丁○○、黃沛峰處所受讓者，係寶山棄土場為期16個月傾倒棄
      土之全部權利無訛，從而，證人乙○○於簽約後既已取得
      上述寶山棄土場傾倒棄土之全部經營權利，尚無積極事證
      足認證人乙○○確有與被告戊○○成立合作關係之真意，
      不得遽認證人乙○○係同意將寶山棄土場1/3之經營權讓
      予被告戊○○，抑允諾被告戊○○擅自主張對於寶山棄土
      場1/3之經營權，是以，被告戊○○所得向證人乙○○請
      求之仲介報酬應係450萬元，而非其自行主張之對寶山棄
      土場1/3之經營權。
（三）本案被告戊○○以證人己○○代理人之名義與告訴人庚○○簽訂合夥經營契約書一情是否構成詐欺取財之犯行，次
      查：
  １、被告戊○○於87年4月16日，以600萬元之代價，將寶山棄
      土場經營權出售予告訴人庚○○、被害人丙○○，由被告
      戊○○、告訴人庚○○簽訂合夥經營契約書，告訴人庚○○、被害人丙○○除當場交付現金100萬元外，另簽發付
      款人為第七商業銀行、支票號碼SA0000000號、帳號6646
      號、發票日為87年4月16日、面額為100萬元之支票1紙交
      付被告戊○○並經被告戊○○提示兌現，其餘400萬元則
      約定待寶山棄土場取得雜項執照後再交付各節，為被告戊○○自承無訛，另經告訴人庚○○、被害人丙○○指陳明
      確及證人甲○○證述綦詳，此外，並有87年4月16日訂定
      之合夥經營契約書1份、前開支票影本1紙附卷足參（見偵
      字第5720號偵查卷第124至127頁），信屬真實。
  ２、據證人即告訴人庚○○於本院審理時證稱：本案是被害人
      丙○○提及有寶山棄土場可以經營，才出面與被告戊○○
      洽談經營事宜，被告戊○○在簽訂合夥經營契約書之前，
      有拿了一大堆資料給他看，他誤以為寶山棄土場是被告戊○○所有，因此同意和被告戊○○簽訂契約，在簽約時，
      被告戊○○以人己○○的名義簽約，他有質疑這一點，但
      被告戊○○稱伊有和地主己○○（實則係寶山棄土場之設
      置負責人）議妥，由被告戊○○擔任己○○的代理人出面
      簽訂契約，雙方乃締結上開合夥經營契約書，他和被害人
      丙○○則先支付200萬元，之後還要付400萬元，總計用
      600 萬元將權利買下來，但寶山棄土場之雜照申請、營運
      證書、擋土牆、開路及因需路過鄰人道路，須向鄰居買權
      利，1戶要求7萬元等事宜均尚未處理，後來，遇到證人乙○○，證人乙○○才跟他說被告戊○○沒有資格簽立此契
      約，寶山棄土場之經營權屬於證人乙○○所有，被告戊○○並未將被害人丙○○和他支付的200 萬元退還，而是由
      證人乙○○吸收，將此200萬元當成是入股之股款等語（
      見本院74至77頁）。
  ２、另證人即被害人丙○○亦於本院審理時證稱：她未曾從事
      過此行業，當時是助理找了庚○○，庚○○是專門經營建
      築棄土，於合夥經營契約締約之際，她是告訴人庚○○的
      老闆，是實際出資且為契約之具名保證人，在簽訂契約之
      前，是由案外人王宜安、告訴人庚○○、證人甲○○與被
      告戊○○洽談契約內容後才進行簽約，簽約後才知道寶山
      棄土場並非被告戊○○本人所有，亦發現是證人己○○將
      寶山棄土場轉讓給證人黃沛峰、丁○○，證人丁○○和黃
      沛峰繼而與證人乙○○簽約，被告戊○○無權再將寶山棄
      土場的經營權賣給她們，而被告戊○○在簽訂契約時，均
      自稱是股東，她們無從查證，因此在伊表示是己○○之代
      理人時，她們要求被告戊○○要註明代理意旨，在簽訂合
      夥經營契約時，被告戊○○未曾提及與證人乙○○之間發
      生之糾紛，亦未曾提及在簽約前棄土場的權利移轉情形，
      合夥經營契約主要之權利是被告戊○○要將寶山棄土場回
      填的權利　都賣給她們，這個權利的買賣價格就是600萬
      元，簽約時先給付200萬元，之後的400萬元是要等雜項執
      照下來之後給付，另外每一車運土進來後，她們還要再依
      契約第8條所約定之價金，每1立方米要給被告戊○○80元
      ，當時告訴人庚○○曾提及這個案子獲利豐厚，而在簽約
      時會沒有懷疑乃因她們所買的是經營權，而非寶山棄土場
      的所有權等語（見本院卷第100、101、103頁）。
  ３、證人甲○○亦於本院審理時結證稱：他於87年間是從事土
      地仲介的業務，是被告戊○○與被害人丙○○本件合夥經
      營契約的介紹人，在簽約之前被告戊○○有帶他到桃園，
      他知道寶山棄土場有很多人合夥，但詳細情形並不清楚，
      針對被告戊○○與被害人丙○○簽約的細節他並不介入，
      也不知道在簽約前被告戊○○與證人乙○○等人之糾紛，
      本件契約簽訂之重點就被害人丙○○等人就寶山棄土場有
      倒土的權利，並且知道被告戊○○對於寶山棄土場只有部
      分的權利，但實際持分多少則不明瞭，至於為何其他股東
      在簽約時未出面之原委，他則不知等語（見本院卷第157
      至161頁）。
  ４、歸結上情，依上開證人等所陳述簽訂合夥經營契約書之經
      過，是認被告戊○○針對寶山棄土場，本無任何可資主張
      之權利，加以被告戊○○既已居間仲介證人乙○○、丁○○、黃沛峰簽定「寶山棄土場合作草約」，據證人丁○○
      、黃沛峰前開證述，渠等均已將寶山棄土場為期16個月之
      經營權出租予證人乙○○（此前與證人楊慶順約定出租者
      亦為寶山棄土場16個月之經營權），被告戊○○應明悉證
      人乙○○因上開「寶山棄土場合作草約」之簽訂所得之權
      利內容，然被告戊○○與告訴人庚○○簽訂之合夥經營契
      約書第2條所約定之合作期間為自87年5月1日起至基地填
      滿為止（見偵字第5720號偵查卷第124頁），前後租期、
      合作經營期間之約定相異，更足徵被告戊○○與告訴人庚○○簽訂之合夥經營契約書絕非基於伊所辯稱之源於證人
      楊慶順抑乙○○之同意讓伊加入成為股東而有權簽訂云云
      ，復據證人己○○即寶山棄土場之設置負責人分別於本院
      第511號刑事案件審理程序及本院審理程序中結證稱：在
      發生本案前，他不認識被告戊○○，亦從未見過，針對被
      告戊○○以他名義之代理人所簽訂之87年4月16日之合夥
      經營契約書一情，他完全不知情，也未經他的同意或授權
      ，而他已將寶山棄土場之整個經營權租予證人丁○○、黃
      沛峰，在前開被告戊○○以他名義締結合夥經營契約時，
      他人都在國內，但從未接過被告戊○○的電話，也未聽聞
      被告戊○○要與他聯絡的訊息等語綦詳（見本院卷511 號
      刑事卷宗第74頁，本院卷第80頁），從而，被告戊○○本
      身無權亦未經本人己○○之同意或授權，竟誆以伊為寶山
      棄土場之股東，並謊稱業經寶山棄土場設置負責人己○○
      之同意為由，使告訴人庚○○、被害人丙○○誤信為真，
      陷於錯誤，而於87年4月16日與被告戊○○訂立合夥經營
      契約書，被害人丙○○並於同日交付現金100萬元及簽發
      票面金額100萬元之支票1紙予被告戊○○，被告戊○○復
      將該支票承兌後取得總計200萬元之金額，是認被告戊○○意圖為自己不法所有，施用詐術，使告訴人庚○○、被
      害人丙○○陷於錯誤，並取得被害人丙○○所給付之200
      萬元之詐欺取財犯行，事證明確，被告戊○○就此詐欺取
      財罪行辯稱各詞，推諉卸責，委無足採。
（四）本案被告戊○○以證人己○○代理人之名義與告訴人庚○○簽訂合夥經營契約書一情是否構成行使偽造私文書之犯
      行，又查：
  １、按刑法上所謂偽造有價證券或偽造私文書，係以無權製作
      之人冒用他人名義而製作，為其構成要件之一。若基於本
      人之授權，或其他原因有權製作有價證券或私文書者，固
      與無權製作之偽造行為不同，而不成立偽造有價證券罪或
      偽造私文書罪。但若無代理權，竟假冒本人之代理人名義
      ，而製作虛偽之有價證券或私文書者，因其所製作者為本
      人名義之有價證券或私文書，使該被偽冒之本人在形式上
      成為虛偽有價證券之發票人，或虛偽私文書之製作人，對
      於該被偽冒之本人權益暨有價證券或私文書之公共信用造
      成危害，與直接冒用他人名義偽造有價證券或私文書無異
      ，自應分別構成偽造有價證券罪或偽造私文書罪（最高法
      院95年9月26日95年度第19次刑事庭會議要旨參照）。
  ２、本件被告戊○○並未得證人己○○之同意或授權，即以本
      人己○○之代理人名義與告訴人庚○○、被害人丙○○簽
      立合夥經營契約書等情，已論述如前，被告戊○○係無代
      理權，而假冒本人己○○之名義，簽具「代理己○○」之
      名義，使該被偽冒之證人己○○本人在形式上成為之合夥
      經營契約書之製作人後，復持偽造之合夥經營契約書（一
      式3份）中1份之交予告訴人庚○○、被害人丙○○留存，
      1 份交存予新宗代書法律事務所（見合夥經營契約書第18
      條）而加以行使，是認被告戊○○行使偽造私文書之犯行
      已臻明確，被告戊○○以伊係表彰代理之旨，並無偽造文
      書為辯，悖於前開會議要旨，不足採信。
（五）總結上情，被告戊○○詐欺取財及行使偽造私文書之犯行
      ，事證已明，所辯各節均不可信，應依法予以論科。
二、比較新舊法部分：被告戊○○於行為後，刑法業於94年1月7
    日修正，同年2月2日公布，於95年7月1日施行，其中新法修
    正第2條、第41條及第55條之規定。按行為後法律有變更者
    ，適用行為時之法律，但行為後之法律有利於行為人者，適
    用最有利於行為人之法律，現行刑法第2條第1項訂有明文。
    此條規定乃與刑法第1條罪刑法定主義契合，而貫徹法律禁
    止溯及既往原則，係規範行為後法律變更所生新舊法律比較
    適用之準據法，是刑法第2條本身雖經修正，但刑法第2條既
    屬適用法律之準據法，本身尚無比較新舊法之問題，應一律
    適用裁判時之現行刑法第2條規定，以決定適用之刑罰法律
    ，先予辨明。又以本次刑法修正之比較新舊法，應就罪刑有
    關之共犯、未遂犯、想像競合犯、牽連犯、連續犯、結合犯
    ，以及累犯加重、自首減輕暨其他法定加減原因（如身分加
    減）與加減例等一切情形，綜其全部罪刑之結果而為比較，
    最高法院95年5月23日著有95年度第8次刑庭會議決議可資參
    照。又同一部法律無法割裂適用，故比較適用最有利於行為
    人之法律，應就罪刑有關之一切情形，比較其全部之結果，
    而為一體之適用，不應一部分適用新法，一部分適用舊法（
    最高法院27上字第2615號、24年上字第4634號判例要旨參照
    ）。準此而論，本案涉及法律變更之部分如下：
（一）刑法第339條第1項之詐欺取財罪，其罰金刑之法定刑原為
      得併科銀元1,000 元以下罰金，依修正後刑法施行法增訂
      第1條之1規定：「中華民國94年1月7日刑法修正施行後，
      刑法分則編所定罰金之貨幣單位為新臺幣。94年1月7日刑
      法修正時，刑法分則編未修正之條文定有罰金者，自94年
      1月7日刑法修正施行後，就其所定數額提高為30倍。但72
      年6 月26日至94年1月7日新增或修正之條文，就其所定數
      額提高為3倍」及刑法第33條第5款修正為：「主刑之種類
      如下：五、罰金：新臺幣1,000元以上，以百元計算之」
      等規定觀之，依修正後之法律，刑法第339條第1項之詐欺
      取財罪所得科處之罰金刑最高為新臺幣3 萬元、最低為新
      臺幣1,000元，然依被告行為時之刑罰法律，即修正前刑
      法第33條第5款規定之罰金最低額（銀元）1元計算，前開
      罰金刑，最高為銀元1萬元（按修正前罰金罰緩提高標準
      條例第1條之規定提高10倍），最低額為銀元1元，若換算
      為新臺幣，最高額雖與新法同為新臺幣3萬元，然最低額
      僅為新臺幣3元。因此，比較上述修正前、後之刑罰法律
      ，自以修正前即被告戊○○行為時關於科處罰金刑之法律
      較有利於被告。
（二）查被告戊○○行為後，刑法第55條後段牽連犯之規定，業
      於94年1月7日修正公布刪除，並於95年7月1日施行，則被
      告之犯行，因行為後新法業已刪除牽連犯之規定，此刪除
      雖非犯罪構成要件之變更，但顯已影響行為人刑罰之法律
      效果，自屬法律有變更，依刑法第2條第1項規定，比較新
      、舊法結果，仍應適用最有利於被告之行為時法律即修正
      前刑法第55條後段牽連犯之規定（參照最高法院95年第8
      次刑事庭會議決議）。
（三）又行為後法律有變更者，應將行為時之法律與中間法及裁
      判時之法律比較適用最有利於行為人之法律（最高法院29
      年上字第964號判例要旨參照），而被告戊○○行為後，
      刑法第41條易科罰金之規定先後於90年1月12日及於95年7
      月1日修正公布施行，而針對被告行為時即90年1月12日修
      正施行前之刑法第41條，原規定為「犯最重本刑為3年以
      下有期徒刑以下之刑之罪，而受6月以下有期徒刑或拘役
      之宣告，因身體、教育、職業或家庭之關係，執行顯有困
      難者，得以1元以上、3元以下折算1日，易科罰金。」，
      而90年1月12日所施行之刑法第41條則修正為「犯最重本
      刑為5年以下有期徒刑以下之刑之罪，而受6個月以下有期
      徒刑或拘役之宣告，因身體、教育、職業、家庭之關係或
      其他正當事由，執行顯有困難者，得以1元以上3元以下折
      算1日，易科罰金。但確因不執行所宣告之刑，難收矯正
      之效，或難以維持法秩序者，不在此限。」、「併合處罰
      之數罪，均有前項情形，其應執行之刑逾6月者，亦同。
      」，是經比較後，以90年1月12日所修正施行之刑法第41
      條易科罰金規定對被告有利，再者，依上開90年1月12日
      所修正施行易科罰金之折算標準，修正前罰金罰鍰提高標
      準條例第2條前段（現已刪除）規定，就其原定數額提高
      為100倍折算1日，則本件被告行為時之易科罰金折算標準
      ，應以銀元300元即新臺幣900元折算1日，惟95年7月1日
      修正公布施行之刑法第41條第1項則規定：「犯最重本刑
      為5年以下有期徒刑以下之刑之罪，而受6個月以下有期徒
      刑或拘役之宣告者，得以新臺幣1,000元、2,000元或3,00
      0元折算1日，易科罰金。」；茲比較90年1月12日及95 年
      7月1日所修正公布施行之該條第1項易科罰金折算標準，
      仍以90年1月12日所修正公布施行之刑法第41條第1項易科
      罰金折算標準，對被告有利；是依上開說明，經比較後，
      仍以90年1月12日所修正之易科罰金規定，較有利於被告
      戊○○，應依刑法第2條第1項但書，適用中間法即95年7
      月1日修正施行前之刑法第41條規定，定其折算標準。
（四）綜上所述，參酌前揭最高法院刑事庭會議決議意旨，本院
  　　綜合本件全部罪刑比較之結果，認以95年7月1日修正施行
      前之刑法較有利於被告戊○○，故本案應一體適用修正前
      刑法。另針對本案沒收之部分，亦應依修正前刑法第38條
      之規定，為沒收之宣告，附此敘明。
三、核被告戊○○所為，分別係犯刑法第216條、第210條之行使
    偽造私文書罪（偽造私文書之低度行為則為行使該私文書之
    高度行為所吸收，不另論罪）及同法第339條第1項之詐欺取
    財罪。被告戊○○所犯行使偽造私文書、詐欺取財二罪間，
    互有方法、目的之牽連關係，為牽連犯，應依修正前刑法第
    55條後段之規定，從較重之行使偽造私文書罪論斷。爰審酌
    被告戊○○不思以合法正當途徑獲得財富，偽造證人己○○
    為本人之名義，使被偽冒之證人己○○本人在形式上成為之
    合夥經營契約書之製作人，藉此詐得告訴人庚○○、被害人
    丙○○所交付之200萬元，所得不法利益甚高，行為後飾詞
    否認犯行，告訴人庚○○、被害人丙○○所受損害固因證人
    乙○○、丁○○、黃沛峰等人之協調後得以緩解，然被告戊○○自始至終未與告訴人庚○○、被害人丙○○達成和解
    等一切情狀，量處如主文所示之刑，並依修正前刑法第41條
    第1項前段，諭知易科罰金折算標準。至被告戊○○所收執
    之偽造之之87年4月16日合夥經營契約書1份（立契約書人：
    甲方己○○【代理人戊○○】、乙方庚○○，不含交予告訴
    人庚○○、被害人丙○○收執及由新宗代書法律事務所存查
    之另2份），為被告戊○○所有，供犯罪所用之物，雖未扣
    案，但無證據證明業已滅失，且因此文書事涉被告戊○○與
    告訴人庚○○、被害人丙○○間就寶山棄土場彼此之權利義
    務之重要文件，衡情被告戊○○應妥善保存不至加以丟棄毀
    損，故爰依刑法第38條第1項第2款之規定，宣告沒收之。
據上論斷，應依刑事訴訟法第299條第1項前段，刑法第2條第1項
前段、第216條、第210條、第339條第1項，修正前刑法第55條後
段、修正前第41條第1項前段、修正前第38條第1項第2款，罰金
罰鍰提高標準條例第1條前段，修正前罰金罰鍰提高標準條例第2
條，現行法規所定貨幣單位折算新臺幣條例第2條，判決如主文
。
本案經檢察官林奕到庭執行職務。
中　　華　　民　　國　　96　　年　　5　　月　　9　　日
                  臺灣新竹地方法院刑事第四庭
                          審判長法  官  林秋宜
                                法  官  馮俊郎
                                法  官  劉兆菊
以上正本證明與原本無異。
如不服本判決應於收受本判決後10日內向本院提出上訴書狀，其
未敘述上訴理由者，並得於提起上訴後10日內向本院補提理由書
狀(均須按他造當事人之人數附繕本)「切勿逕送上級法院」。
中　　華　　民　　國　　96　　年　　5　　 月　　9　　日
                                書記官  蕭汝芳
附錄本案論罪科刑法條全文：
刑法第210條：
偽造、變造私文書，足以生損害於公眾或他人者，處五年以下有
期徒刑。
刑法第216條：
行使第二百十條至第二百十五條之文書者，依偽造、變造文書或
登載不實事項或使登載不實事項之規定處斷。
刑法第339條：
意圖為自己或第三人不法之所有，以詐術使人將本人或第三人之
物交付者，處五年以下有期徒刑、拘役或科或併科一千元以下罰
金。
以前項方法得財產上不法之利益或使第三人得之者，亦同。臺灣
